【裁判字號】    91,訴,1090
【裁判日期】    920326
【裁判案由】    貪污治罪條例
【裁判全文】
臺灣彰化地方法院刑事判決                        九十一年度訴字第一九號
    公  訴  人  臺灣彰化地方法院檢察署檢察官
    被      告  丙○○
    選任辯護人  尤雯雯律師
右列被告因違反貪污治罪條例案件，經檢察官提起公訴（九十年度偵字第二五九六號
），本院判決如左：
    主  文
丙○○無罪。
    理  由
一、公訴意旨以：被告甲○○（通緝中，另行審結）係彰化縣大村鄉戶政事務所主任
    ，被告丙○○則係大村鄉戶政事務所課員兼辦人事業務，均係依法令從事公務之
    人員。其二人均明知被告甲○○自民國八十四年間起，至八十九年十月間止，未
    依規定請假即逕行出國，扣除例假日及被告甲○○所請之事病假及休假天數，被
    告甲○○違法出國之天數，八十四年有十一天，八十六年有六十七天，八十七年
    有九十七天，八十八年有八Ο‧五天，共計二五五‧五天，依公務人員請假規則
    第十三條規定：「未辦請假、公假或休假手續而擅離職守或假期已滿仍未銷假，
    或請假有虛偽情事者，均以曠職論」及公務人員考績法第十二條及施行細則第十
    四條之規定：「曠職繼續達四日，或一年累積達十日者，一次記二大過免職」，
    被告甲○○早應記過免職。詎其二人竟共同基於為被告甲○○不法所有之概括犯
    意聯絡，由被告丙○○於其職務上主管之「因公務需要未克休假人員改發加班費
    請領清冊」上，連續填載甲○○未休假日數八十六年為十五‧五天、八十七年為
    二Ο天、八十八年為二三天之不實事項，並提出行使，使被告甲○○共詐領得八
    十六年之不休假獎金計新台幣（下同）三萬五千四百五十六元、八十七年計四萬
    八千零七元、八十八年計五萬五千二百零八元。另被告丙○○亦明知八十六年二
    月二十一日，被告甲○○係出國並未在國內，竟仍承前一之概括犯意，於「彰化
    縣大村鄉戶政事務所八十六年督導釘卦（新編）大型新天新式門牌誤餐費印領清
    冊」上填載不實之事項，並提出行使，使被告甲○○詐領得誤餐費八十元，連同
    上開不休假獎金，共計詐取十三萬八千七百五十一元。又被告丙○○明知被告甲
    ○○有上開未依規定請假逕行出國之天數，其身為人事職務人員，本有據實呈報
  之義務，詎另行起意，與被告甲○○基於圖利甲○○之犯意聯絡，自八十五年間
    起，被告丙○○不僅未於其職務上所主管之彰化縣政府公務人員考績表上之「請
    假及曠職」欄上將上開被告甲○○曠職之情事據實填寫，且於八十七年之公務人
    員考績表「備註及重大優劣事實」欄內，填載「四、全年無遲到、早退及曠職紀
    錄，病事假合計不超五日」之不實事項，並據以提出行使，使彰化縣政府據其不
    實之登載，核給被告甲○○八十五年至八十八年均為甲等之考績，而使被告甲○
    ○取得甲等考績獎金之不法利益，共計二十八萬八千零四十元（甲○○八十八年
    度月薪為七萬二千零十元）。因認被告丙○○使被告甲○○詐領不休假獎金及誤
    餐費部分，涉犯貪污治罪條例第五條第一項第二款、刑法第二百十六條、第二百
    十三條之罪嫌；另使被告甲○○取得甲等考績部分，係犯貪污治罪條例第六條第
    一項第四款、刑法第二百十六條、第二百十三條之罪嫌。
二、公訴人認被告丙○○涉有前揭罪嫌，係以: 大村鄉戶政事務所人數少，上班場所
    又僅約三十坪，被告丙○○身兼該所人事業務，對於被告甲○○之出勤情況應無
    不知之情，且被告丙○○在調查中及偵查中亦坦承：甲○○自八十四年至八十九
    年間，確有未請休假曠職未到之情形等語，此外復有彰化縣政府八十四至八十八
    年之公務人員考績表、彰化縣大村鄉戶政事務所因公務需要未克休假人員改發加
    班費請領清冊、被告甲○○入出境紀錄、彰化縣大村鄉戶政事務所八十六年督導
    釘卦（新編）大型新天新式門牌誤餐費印領清冊等資料附卷可稽，其等犯行已堪
    認定。訊據被告丙○○堅詞否認有上揭犯行，辯稱: 被告甲○○為該單位首長，
    無須辦理簽到、退，所以並無曠職紀錄，伊身為下屬只是兼辦人事，考核戶政事
    務所主任的權利是在縣政府，況被告甲○○有時在外開會或洽辦公務，縱被告甲
    ○○不假外出時，伊亦難掌握、干預其行蹤，伊也曾依公務員服務法的規定有打
    行動電話告知甲○○要補辦請假規定，被告甲○○置之不理，伊確實無可奈何，
    雖心中懷疑又無權干涉其行蹤，伊如何能於考績表上逕載明曠職紀錄，另填載公
    務人員考績表上之考核紀錄，欲呈報縣政府還需先由被告甲○○審核後方能呈報
    ，且伊真的無法知道被告甲○○人是在國內或國外，又被告甲○○與伊之座位間
    ，有一七呎高之放置戶籍資料鐵櫃擋住，被告甲○○上下班皆由戶政事務所後門
    進出，進入辦公室後即將其辦公室門鎖上，若他進來後再出去或人即在辦公室內
    根本無從得知；釘門牌的誤餐費的部分，因為釘門牌的人員是事先排定的，且被
    告甲○○當時說他要自己去釘，所以伊實在無從得知他自己是否真的有去釘等語
    。
三、按犯罪事實應依證據認定之，無證據不得推定其犯罪事實，又不能證明被告犯罪
    者，應諭知無罪之判決，刑事訴訟法第一百五十四條、第三百零一條第一項分別
    定有明文。次按事實之認定，應憑證據，如未能發現相當證據，或證據不足以證
    明，自不能以推測或擬制之方法，為裁判基礎（最高法院四十年台上字第八十六
    號判例參照）。又認定犯罪事實，所憑之證據，雖不以直接證據為限，間接證據
    亦包括在內，然無論直接或間接證據，其為訴訟上之證明，須於通常一般之人均
    不致於有所懷疑，而得確信其為真實之程度者，始得據為有罪之認定，倘其證明
    尚未達到此一程度，而有合理之懷疑存在時，即無從為有罪之認定（最高法院七
    十六年台上字第四九八六號判例參照）。
四、經查，戶政事務所主任上、下班，確可免簽到、退，有行政院暨所屬各機關公務
    人員平時考核要點（第八點）、彰化縣警查局八十年六月二十二日八０彰警交字
第二一九五二一號函附卷可憑，被告甲○○身為大村鄉戶政事務所主任，無須辦
    理簽到、退，應可認定；遞查，證人即大村鄉戶政事務所職員乙○○、戊○○、
    丁○○均到院證陳: 「（提示卷附被告丙○○所繪之辦公室擺設配置圖，並告以
    要旨，這是大村鄉戶政事務所辦公室的現場配置擺設是否這樣？）這是去年十二
    月之前的擺設。」、「（你們知道之前甲○○上班是如何進來辦公的？）一樓有
    停車場，甲○○都是從後門進來辦公室繞過鐵櫃直接到他的辦公室的。」、「（
    他是否有進來辦公，你們知道否？」他進來出去從不跟我們打招呼的，所以我們
    都不知道他是否有進來，而且他有抽菸所以他的辦公室經常都事關著的，有時候
    他在裡面睡覺他還會將門鎖著，所以我們根本不知道他是否有在裡面。」、「（
    甲○○跟你們之間的互動如何？）他在事務所的時間不常跟我們接觸，他作他的
    ，我們作我們的。」等語，是被告甲○○有一獨立之辦公室，且門常緊閉，上下
    班出入動線經由後門，在辦公室後方，其他人不易得知其是否人在辦公室內，及
    被告丙○○與被告甲○○辦公室間，有一鐵櫃等情，應可憑採，復被告甲○○既
    為主管，在外開會、洽公亦屬常事，被告丙○○能否確實掌握其到勤狀況、在外
    行蹤？實可置疑；退萬步言，縱使被告丙○○確知悉被告甲○○有未依規定請假
    情事，惟其僅為大村鄉戶政事務所兼辦人事業務之人員，對於可免予簽到退、係
    直屬上級長官之該事務所之主任，遇未依規定請假時，如何處理？本院就此函詢
    彰化縣政府，該府以卷附之九十二年一月七日府人二字第０九二０００二六五二
    號函：「．．．所詢，係針對該戶政事務所主任，因其係該所機關首長，依行政
    院及所屬公務人員平時考核要點規定，可免簽到、簽退，如此該戶政事務所主任
    遇有未依規定請假之情況時，其兼辦人事業務人員究應如何處理？是否有明確之
    處理程序規定？或有何法規、函示明文可資參照？」，轉函詢行政院人事行政局
    ，嗣行政院人事行政局含糊以對，僅列出公務員服務法第十一條第一項、第十二
    條第一項、第二十二條，及公務員請假規則第十一條第一項、第十八條等與函詢
    問題不甚相關之規定，而謂：「貴府所屬戶政事務所，因未設專任人事機構及人
    員，該所兼辦人事業務之人員對於免辦理簽到、退之直屬機關長官，如遇有未依
    規定辦理請假之情況時，應如何處理一節，仍宜請服務機關本於權責依上開規定
    審酌處理。」此亦有彰化縣政府九十二年一月二十九日府人二字第０九二００一
    九六八二函附卷可考，是大村鄉戶政事務所之上級彰化縣政府，及作為主管全國
    人事之行政院人事行政局，均無法切實針對本院函詢內容，列舉依據作一明確答
    覆，足見作為本件爭點之「兼辦人事業務人員，對於可免予簽到、退之直屬上級
    長官，應如何查實、考核？可否為曠職紀錄？」問題，於法令上仍屬曖昧，尚待
    規制、釐清，自不能執此苛求身為基層公務員之被告丙○○，責令其擔負所有法
    令、規制不清之後果，而論處貪污治罪條例之重罪；再查，依照行政院暨所屬各
    機關公務人員平時考核要點第五點、第十點，被告甲○○之到勤情況，應由其上
    級有權單位即彰化縣政府派員查核，如發現其不假未到勤，再於其考核表上記載
    曠職紀錄，若彰化縣政府不為考核，被告丙○○據被告甲○○尚無曠職記載之事
    實，而於公務人員考績表上填製：全年無遲到、早退及曠職「紀錄」等語，尚未
    與事實不符，應難認其有圖利他人之故意；又查，被告甲○○自八十六年起迄八
    十八年止，因此而領得之不休假獎金每年僅數萬元，與一般貪得鉅款、利益均霑
    者明顯不同，況本件亦查無何積極證據，足認定被告丙○○因而受有利益，其是
    否有圖利被告甲○○之動機及故意，亦堪置疑；末查，該戶政事務所八十六年督
    導釘卦（新編）大型新天新式門牌之人員，早於事先即八十六年二月十八日已登
    記排定，有該戶政事務所八十六年督導釘卦（新編）大型新天新式門牌日程表影
    本附卷可稽，且衡情，被告甲○○於該登記排定日程，是否確實前往督導釘卦，
    被告丙○○自無從得知，況督導釘卦誤餐費用八十元係向該所出納領取，亦非向
    被告丙○○領取，此部分自難論究被告丙○○前揭刑責。綜上應諭知被告無罪之
    判決。
據上論斷，應依刑事訴訟法第三百零一條第一項，判決如主文。
本案經檢察官陳信宏到庭執行職務。
中    華    民    國    九十二    年      三      月      二十六        日
                                臺灣彰化地方法院刑事第二庭
                                    法      官  吳俊螢
右正本證明與原本無異。
如不服本判決，應於送達後十日內向本院提出上訴狀(須附繕本)。
告訴人或被害人對於判決如有不服具備理由請求檢察官上訴者，其上訴期間之計算係
以檢察官收受判決正本之日期為準。
                                    法院書記官
中    華    民    國    八十一    年              月                  日


司法院資訊處製作；財團法人民間司法改革基金會備份。
